【裁判字號】    89,上易,2033
【裁判日期】    900109
【裁判案由】    侵占
【裁判全文】
臺灣高等法院臺南分院刑事判決               八十九年度上易字第二三三號 Ａ
      上  訴  人  臺灣雲林地方法院檢察署檢察官
      被      告  乙  ○  ○
右上訴人因被告侵占案件，不服臺灣雲林地方法院八十九年度易字第五Ｏ一號中華民
國八十九年十月十六日第一審判決（起訴案號：臺灣雲林地方法院檢察署八十九年度
偵字第一五五一號），提起上訴，本院判決如左：
      主      文
上訴駁回。
      理      由
一、公訴意旨略以：被告乙○○與告訴人甲○○原屬舊識，被告乙○○於民國（下同
    ）八十三年五月二十日，在雲林縣西螺鎮吳厝里吳厝六十號其父廖世學之住處，
    以廖世學之名義擔任會首招集互助會（自八十三年五月二十日起至八十六年十一
    月二十日止，含會首共四十三會，每會每月會款為新台幣一萬元，採內標制），
    被告乙○○並前往雲林縣西螺鎮○○街二二二號邀請告訴人甲○○參加，起初告
    訴人甲○○認為每會每月會款一萬元過高，非其能力所能負擔而予以婉拒，嗣經
    被告乙○○表示願與告訴人甲○○共同參加一會，並約定若有需要投標時，應事
    前通知對方，並獲得對方同意後始可投標，且得標之會款須平分，告訴人甲○○
    始應允以「阿美」之名義參加一會（告訴人甲○○按月繳交每會一半之活會會款
    ）。起先告訴人甲○○係前往雲林縣二崙鄉○○村○○路七巷八號被告乙○○住
    處繳交活會會款，嗣被告乙○○搬遷至彰化縣二林鎮豐田里福興巷二之五號後，
    被告乙○○改以電話通知告訴人甲○○每月標息若干，告訴人甲○○再將活會會
    款匯入被告乙○○之郵局帳戶內。詎料上開互助會於八十六年十一月二十日期滿
    結束，被告乙○○於收取末會會款四十二萬元（其中包括被告乙○○自己應繳之
    一萬元）後，被告乙○○竟意圖為自己不法之所有，將應平分予告訴人甲○○之
    二十一萬元侵占入己，拒不交付給告訴人甲○○。嗣經告訴人甲○○多次向被告
    乙○○催討，被告乙○○僅於八十七年二月九日電匯轉帳返還五千元，其餘迄未
    返還，因認被告乙○○涉犯刑法第三百三十五條第一項之侵占罪嫌。
二、按犯罪事實應依證據認定之，無證據不得推定其犯罪事實。又不能證明被告犯罪
    者，應諭知無罪之判決，刑事訴訟法第一百五十四條、第三百零一條第一項分別
    定有明文。又事實之認定，應憑證據，如未能發現相當證據，或證據不足以證明
    ，自不能以推測或擬制之方法，為裁判基礎；再告訴人之告訴，本以使被告受刑
    事訴追為目的，故其陳述是否與事實相符，自應調查其他證據，以資審認，苟其
    所為攻擊之詞，尚有瑕疵，則在此瑕疵未予究明以前，即不能遽採為斷罪之基礎
    ；另按認定犯罪事實，所憑之證據，雖不以直接證據為限，間接證據亦包括在內
    ，然無論直接或間接證據，其為訴訟上之證明，須於通常一般之人均不致於有所
    懷疑，而得確信其為真實之程度者，始得據之為有罪之認定，倘其證明尚未達到
    此一程度，而有合理性懷疑之存在時，即無從為有罪之認定（最高法院分別著有
    四十年台上字第八六號、六十九年台上字第一五三一號、七十六年台上字第四九
    八六號判例可資參照）。又刑法第三百三十五條第一項之侵占罪，須行為人意圖
    為自己或第三人不法之所有，而侵占自己持有他人之物，始足當之，而行為人所
    持有之他人之物，須不屬於行為人所有，但在其持有中之物，始可成為侵占罪之
    行為客體。
三、訊據被告乙○○固坦承未經其父廖世學之同意，以廖世學之名義為會首召集右開
    互助會，並邀請告訴人甲○○參加之事實不諱，惟矢口否認有何右揭侵占犯行，
    並辯稱：甲○○係與伊所找的一位麥寮的朋友共同參加一會，該友人之年籍、住
    址伊不知曉，伊並未與甲○○合資參加一會。且甲○○所參加的那一會，業經前
    開伊在台北的朋友得標並已取走當期全部會款，係由該人寫標單得標的，伊無偽
    造標單。後來伊有與甲○○約定願還渠二十一萬元云云。經查：倘告訴人甲○○
    係與被告乙○○在麥寮的朋友共同參加一會，且告訴人甲○○所參加的那一會，
    業經前開朋友得標並已取走當期全部會款，則被告乙○○應知其友人之姓名、住
    處及其聯絡方式，並將標會之事告知告訴人甲○○，且之後各會期應係向告訴人
    甲○○收取死會會款才是，然被告乙○○於原審審理時卻供稱：伊不知右開伊在
    台北的朋友之姓名、住處及其聯絡方式，伊亦未告知甲○○她的那一會業經另一
    位共同參加之人標走，且之後各會期伊係向告訴人甲○○收取活會會款云云，顯
    與常情相悖，況被告於本院調查中又改稱該友人係住在麥寮，又改稱該筆會款因
    伊先生經營砂石車不善，欠別人很多錢，伊等生活困難，有用來貼補家用云云，
    前後供述不一，則是否真有被告乙○○所稱上開「朋友」之人存在，誠有疑問。
    且被告乙○○於八十九年九月九日經原審法院通緝到案後，當值日法官問「有無
    與被害人共同參加一會？」，被告乙○○答稱「有」，足見告訴人甲○○應係與
    被告乙○○共同參加右開互助會一會無訛。再查；被告乙○○既供稱：甲○○的
    那一會被標走時，伊並未告知甲○○，且甲○○的那一會係於何時以多少錢得標
    ，伊已忘了，但並非尾會等語，依前述，告訴人甲○○的那一會既係其與被告乙
    ○○所共同參加，且被告乙○○亦坦承：甲○○的那一會被標走後，伊仍係向甲
    ○○收取活會會款等語，可見告訴人甲○○未曾得標，卻誤以為其仍係活會而繼
    續繳納活會會款，然告訴人甲○○所參加的「阿美」這一會既已係死會，則「阿
    美」這一會，應係被告乙○○於右開互助會進行中之某次會期，未獲告訴人甲○
    ○之同意，而由被告乙○○擅自偽造「阿美」之標單詐取當次活會會款，之後尚
    按月向告訴人甲○○收會錢時，卻佯稱告訴人甲○○仍係活會，而再向告訴人甲
    ○○詐得每月之活會會款至八十六年十月二十日為止；雖站在告訴人甲○○之立
    場，右開互助會結束後，其應可本於互助會之契約關係向被告乙○○請求二十一
    萬元，然如前所述，告訴人甲○○的那一會既係於右開互助會進行中之某次會期
    ，即遭被告乙○○擅自偽造「阿美」之標單詐取當次活會會款，告訴人甲○○的
    那一會並非末會，則被告乙○○於末會時所收取之四十二萬元會款，並非應交給
    告訴人甲○○，而係應交給真正尾會之活會會腳。且被告乙○○於末會時所收取
    之四十二萬元會款，其中除了被告乙○○自己應繳之死會款二萬元（包括會首應
    繳之一萬元及「阿美」這一會應繳之一萬元）外，其餘四十萬元均係死會會員繳
    給被告乙○○之死會款，並非被告乙○○代理告訴人甲○○向死會會員所收取，
    故上開末會會款四十二萬元應屬被告乙○○所有，而非告訴人甲○○所有。本件
    應係被告乙○○先以偽造「阿美」標單之方式詐取當次活會會款，再按月向告訴
    人甲○○詐取活會會款，最後未依約將被告乙○○所有、但應平分給告訴人甲○
    ○之二十一萬元交付給告訴人甲○○，並非被告乙○○將屬於告訴人甲○○所有
    之二十一萬元侵占入己至明。揆諸首開說明，本件被告乙○○所為，顯與刑法第
    三百三十五條第一項侵占罪之犯罪構成要件不符。
四、綜上所陳，被告乙○○所為，既與刑法第三百三十五條第一項侵占罪之犯罪構成
    要件不符，此外，復查無其他積極證據足認被告乙○○有何右揭侵占犯行，原審
    因予諭知無罪，本院經核其認事用法，均無不合。檢察官上訴無理由，應予駁回
    。
五、至於右開被告乙○○涉嫌偽造「阿美」之標單詐取當次活會會款，進而按月再向
    告訴人甲○○詐取活會會款，涉嫌行使偽造私文書、詐欺取財部分，以及被告乙
    ○○未經其父廖世學之同意，而以廖世學之名義招集右開互助會，並在會簿上記
    載「世學」為會首後交付予會員，涉嫌行使偽造私文書部分，應由公訴人另行分
    案偵辦，併此敘明。
據上論斷，應依刑事訴訟法第三百六十八條，判決如主文。
本案經檢察官蘇南桓到庭執行職務。
中    華    民    國      九十      年      一      月      九          日
                                  臺灣高等法院臺南分院刑事第一庭
                                      審判長法官  鄭    文    肅
                                            法官  楊    明    章
                                            法官  王    浦    傑
右正本證明與原本無異。
不得上訴。
                                      法院書記官  蔡    振    豐
中    華    民    國      九十      年      一      月     十五         日


司法院資訊處製作；財團法人民間司法改革基金會備份。
